臺灣高等法院臺南分院刑事判決    
                                    109年度上易字第594號
上  訴  人  臺灣臺南地方檢察署檢察官
被      告  黃位聰


上列上訴人因被告侵占案件，不服臺灣臺南地方法院109年度易
字第53號中華民國109年8月11日第一審判決（起訴案號：臺灣臺
南地方檢察署108年度調偵字第861號），提起上訴，本院判決如
下：
    主  文
上訴駁回。
    理  由
一、公訴意旨略以：被告黃位聰與告訴人張存毅及陳冠勳於民國
    103年間商議合夥經營音樂會館，約定由告訴人出資新臺幣
    （下同）150萬元，陳冠勳出資50萬元，被告則以經營管理
    音樂會館營業技術入股，而不需出資，三人商議後，告訴人
    即於103年7月1日匯款120萬元予被告，及交付現金30萬元予
    被告。詎被告於收受上開合夥款項後，並未依約開設音樂會
    館，而於103年7月1日後某日，將上開150萬元挪作他用而侵
    占入己，因認被告涉犯刑法第335條第1項之普通侵占罪嫌（
    起訴書原記載被告係涉犯刑法第336 條第2 項之業務侵占罪
    嫌，業經公訴檢察官於原審以補充理由書更正）。
二、按犯罪事實應依證據認定之，無證據不得認定其犯罪事實，
    又不能證明被告犯罪者，應諭知無罪判決，刑事訴訟法第15
    4 條、第301 條第1 項分別定有明文。而刑事訴訟上證明之
    資料，無論為直接證據或間接證據，均須達於通常一般之人
    均不致有所懷疑，而得確信其真實之程度，始得據為有罪之
    認定，若其關於被告是否犯罪之證明未能達此程度，而有合
    理之懷疑存在，致使無從形成有罪之確信，根據「罪證有疑
    ，利於被告」之證據法則，即不得據為不利被告之認定，此
    有最高法院76年台上字第4986號判決足資參照。再按，刑事
    訴訟法第161 條第1 項規定：檢察官就被告犯罪事實，應負
    舉證責任，並指出證明之方法。因此，檢察官對於起訴之犯
    罪事實，應負提出證據及說服之實質舉證責任。倘其所提出
    之證據，不足為被告有罪之積極證明，或其指出證明之方法
    ，無從說服法院以形成被告有罪之心證，基於無罪推定之原
    則，自應為被告無罪判決之諭知，亦有最高法院92年台上字
    第128 號判決意旨可參。
三、公訴意旨認被告涉有上開犯行，無非係以告訴人、證人陳冠
    勳於警詢、偵查中之證述及合夥契約書、和解書為其主要論
    據。被告固坦承與告訴人曾商議合夥經營音樂會館，告訴人
    並交付被告150萬元之事實，惟否認有何侵占之犯行，辯稱
    ：我有將告訴人所交付之150萬元用於經營音樂會館，是因
    音樂會館發生虧損倒閉才無法返還告訴人投資款項，並無侵
    占行為。
四、證據能力方面：
　　有罪判決中犯罪事實之認定，係據以確定具體的刑罰權之基
    礎，自須經嚴格之證明，故其所憑之證據不僅應具有證據能
    力，且須經合法之調查程序，否則即不得作為有罪認定之依
    據。倘法院審理之結果，認為不能證明被告犯罪，而為無罪
    之諭知，即無刑事訴訟法第154 條第2 項所謂「應依證據認
    定」之犯罪事實之存在。因此，同法第308 條前段規定，無
    罪之判決書只須記載主文及理由。而其理由之論敘，僅須與
    卷存證據資料相符，且與經驗法則、論理法則無違即可，所
    使用之證據亦不以具有證據能力者為限，即使不具證據能力
    之傳聞證據，亦非不得資為彈劾證據使用。故無罪之判決書
    ，就傳聞證據是否例外具有證據能力，無須於理由內論敘說
    明（最高法院100 年度臺上字第2980號判決意旨參照）。故
    本案無罪判決中所引用之證據之證據能力有無，並無論究之
    必要。
五、本院之判斷：
  ㈠經查：被告與告訴人及證人陳冠勳於103年間曾商議合夥經營
    音樂會館，約定由告訴人出資150萬元、陳冠勳出資50萬元
    、被告則以經營管理音樂會館營業技術入股不需出資，3人
    商議後，告訴人即於103年7月1日匯款120萬元予被告，另交
    付現金30萬元予被告，嗣後陳冠勳並未出資之事實，業據告
    訴人及證人陳冠勳證述明確（見警卷第15-17、21-23頁），
    並有臺灣企銀及臺灣土地銀行帳戶存摺封面及內頁影本（見
    警卷第51-55頁）、合夥契約書附卷可稽（見警卷第49頁）
    ，且為被告所不否認（見本院卷第49-50頁），此部分之事
    實，首堪認定。
  ㈡證人吳品宥於偵查中證稱：被告之前是我老闆，我是伴手禮
    店的店員，音樂會館如果有客人來，我會送冰塊，健康路上
    的音樂會館是某年10月開到隔年2月，之後就沒有開，因為
    薪水也沒有給我們（見偵3卷第45-46頁），於原審審理時證
    稱：我原本是被告在莊敬路伴手禮店的員工，後來我們遷到
    健康路，樓下是伴手禮店，二樓是作音樂會館，晚上音樂會
    館如果有客人的話，我就要留下來幫忙，會有額外的薪水，
    音樂會館有三間包廂，我去上班時，二樓已經開始在裝潢，
    上去二樓是要爬樓梯，要從一樓伴手禮店進去，一、二樓是
    同一個房東（見原審卷第240-244頁）；核與證人陳冠勳於
    偵查中所證稱：音樂會館剛開的時候我有去過，當初有開成
    ，後來好像開了幾個月就倒了，音樂會館是開在二樓（見偵
    1卷第46-47頁），於原審審理時復證稱：我是去健康路被告
    開的一樓伴手禮店，才知道他二樓有開音樂會館，一樓的伴
    手禮店是他從莊敬路移過去健康路，二樓做唱歌的，就是他
    說的這間音樂會館（見原審卷第217-219頁）等語相符。參
    以被告於103年7月間收受告訴人所交付150萬元投資款之後
    ，曾於103年10月20日將原擔任負責人之「黑狗點心專賣店
    」之所在地由「台南市○區○○里○○路00號1樓」變更至「台南
    市○區○○里○○路○段000號1樓」，有財政部南區國稅局臺南分
    局109年4月21日南區國稅臺南銷售一字第1092065543號函所
    檢附之營業人設立變更登記申請書、商業登記基本資料附卷
    可參（見原審卷第93、111-112、121-124頁），則證人吳品
    宥前揭證述，非但與證人陳冠勳於偵查及原審審理時所證稱
    被告於健康路伴手禮店二樓曾開設音樂會館乙節相符，亦與
    前揭國稅局所檢附之相關資料吻合，其證述實有所憑，應可
    採信。
  ㈢被告於103年9月20日至104年9月20日曾向吳沛瑜承租位於台
    南市○區○○里○○路○段000號之房屋，有房屋租賃契約書附卷
    可稽（見原審卷第115-117頁），而依房屋出租人吳沛瑜於
    本院審理時證稱：台南市○區○○里○○路○段000號是我的房子
    ，出租房子都是我先生在處理，我只知道是從事PUB生意，1
    、2樓所有權人都是我，房屋出租給別人沒有分1、2樓（見
    本院卷第136-138頁），足見被告確於上開期間同時承租前
    揭房屋1、2樓，由此益徵證人吳品宥所言非虛。被告於103
    年10月後，確實於上址二樓開設音樂會館乙節，應屬明確。
    則被告既於103年7月收受告訴人所交付之150萬元後，於台
    南市○區○○里○○路○段000號二樓開設音樂會館，實難認其有
    公訴意旨所指將150萬元侵占入己之犯行。
  ㈣證人即告訴人張存毅於警詢雖指稱：被告收到150萬後，未找
    到店面開設音樂會館，竟侵占挪為他用，事後被告怕我追究
    ，與我在105年2月20日，在台南市中華西路與和緯路口的星
    巴客咖啡廳，由陳冠勳當見證人簽訂和解書，以105年3月10
    日起，分30期，每月清償5,000元（見警卷第15-17頁），證
    人陳冠勳於警詢亦證稱：被告都說要去找店面，但一直都未
    開設成功，事後我問被告，他說150萬元借給別人（見警卷
    第25頁），其等於警詢固均一指證稱被告收受150萬元後，
    未依約開設音樂會館，惟證人陳冠勳就被告是否曾開設音樂
    會館乙節前後證述已有矛盾，其與告訴人於警詢證述之可信
    度，已有不足。再者，被告與告訴人事後雖簽訂和解書，其
    內容略以：「立和解書人債權人張存毅（以下簡稱甲方）與
    債務人黃位聰（以下簡稱乙方），甲方投資台幣壹佰伍拾萬
    元（以下簡稱投資款）予乙方開店做生意，此筆投資款乙方
    未依指定用途開店做生意，且在未經甲方同意而私自將投資
    款挪做其他用途...」（見警卷第49頁），惟被告於收受150
    萬元後，確實有開設音樂會館乙情，已如前述，於無積極證
    據證明該開設音樂會館之資金來源並非告訴人所交付150萬
    元之情況下，依罪證有疑利於被告之原則，尚難以上開和解
    書所記載之內容，即認被告有侵占告訴人投資款項之情事。
  ㈤證人陳冠勳於原審審理時固另證稱：被告當時有說150萬元借
    給別人，就是150萬元沒有開店，所以才有150萬元（見原審
    卷第222-224頁），惟證人陳冠勳證述有前後不一致之處，
    可信度不足，已如前述。參以陳冠勳復證稱：我告訴告訴人
    被告有開一間音樂會館，告訴人說這不是他的店，說不關他
    的事，後續才有簽150萬元那一張；被告應該沒有把150萬元
    用來開音樂會館，然後才會有後續開150萬元的借據（見原
    審卷第220-221頁），則證人陳冠勳所稱該音樂會館與告訴
    人無關乙節，是否因告訴人主觀之認知及被告於事後與告訴
    人簽訂和解書，即據以推論被告未將150萬元用於投資音樂
    會館上，實非無疑。更何況證人陳冠勳於原審審理時復證稱
    ：「（總結你剛才的話，其實你對黃位聰怎麼去用這150萬
    元的款項，到底有無用在開店用途，其實你是沒有百分之百
    確定？）是」（見原審卷第238頁），顯然證人陳冠勳亦無
    從確認告訴人所交付150萬元是否用於開設音樂會館抑或遭
    被告挪作他用，實難以證人陳冠勳前揭證述，即認定被告未
    將150萬元用於投資音樂會館。
  ㈥被告於原審雖一度具狀表示要認罪，並於原審準備程序時，
    亦稱要為認罪之答辯（見原審卷第162頁），惟其同時卻供
    稱：音樂會館是開在健康路2段273號的2樓，有開，但是賠
    錢，陳冠勳知道我有開，我跟告訴人不熟，告訴人是跟陳冠
    勳認識；我現在要工作很累，為了要來開庭，我還要請假，
    沒有全勤，一天要被扣3千元，我希望好好工作賺錢還告訴
    人張存毅；我希望認罪，可以簡單化（見原審卷第164-166
    頁）。顯然被告於認罪之同時，卻又否認侵占之犯行，僅表
    示因為開庭導致無法工作，希望認罪簡單處理案件。是自難
    單憑被告於原審曾為認罪之表示，即認定被告有侵占犯行。
六、綜上所述，本件依客觀之事證，既顯示被告於收受告訴人15
    0萬元後，確曾於台南市○區○○里○○路○段000號二樓開設音樂
    會館，則依公訴人所提出之證據，顯然無法說服本院形成被
    告有罪之確信，本院就被告是否涉犯侵占罪，仍有合理懷疑
    存在，依據上述說明，尚不能證明被告犯罪，自應為被告無
    罪之諭知。
七、原審認檢察官所提證據均無法證明被告有侵占犯行，而為被
    告無罪之諭知，其採證法則於法相容，亦與經驗法則、論理
    法則無悖，檢察官上訴意旨雖以：證人陳冠勳並未實際參與
    音樂會館之經營，其於原審證稱不知音樂會館總投資金額多
    少、對於被告如何使用150萬元無法百分之百確定等語，尚
    與常情無違；被告簽訂和解書約定返還告訴人150萬元，並
    非小數額，且該和解書內容對被告極為不利，被告卻陳稱因
    為很忙，證人陳冠勳還拿和解書來煩，所以就簽了該和解書
    等語，此辯解實難令人苟同，如沒有該和解書所載之情事存
    在，被告大可不要簽名，直接趕走證人陳冠勳即可；被告始
    終無法提出任何將投資款項作何用途之證據，例如廠商資料
    、訂購設備收據、帳冊等資料，況且，經營音樂會館有無虧
    損與告訴人張存毅投資款項之用途，係屬二事，事後音樂會
    館有無虧損、被告黃位聰有無償還款項，均不影響被告侵占
    投資款項之事實，縱使證人吳品宥於審理中證述確有音樂會
    館，但其不知道資金來源，亦不得作為對被告有利之證據。
    惟按，犯罪事實之認定，應憑證據，如未能發現相當證據，
    或證據不足以證明被告犯罪者，自不能以推測或擬制之方法
    ，以為裁判之基礎。經查：
　㈠證人陳冠勳關於被告是否開設音樂會館之證述前後不一致，
    已如前述，且依其證述可知，被告確實有開設音樂會館，僅
    係對於被告是否將告訴人所交付之150萬元用於音樂會館內
    無法確認。是依證人陳冠勳之證述，亦無從認定被告對告訴
    人所交付之投資款有侵占之事實。
　㈡被告雖依告訴人及證人陳冠勳之要求簽訂和解書，惟被告所
    經營之音樂會館於斯時既已因經營不善而倒閉，則被告事後
    是否因出於息事寧人之心態始簽訂和解書以免訟累，亦非毫
    無可能。更何況檢察官對於起訴之犯罪事實，應負提出證據
    及說服之實質舉證責任，縱然被告之辯解不足採信，檢察官
    仍應就被告侵占之行為負舉證責任。今被告於告訴人交付15
    0萬元後，既已有開設音樂會館之事實，則檢察官僅憑證人
    陳冠勳可信度極為薄弱之證述，逕認被告係挪用資金而有侵
    占之行為，實屬率斷。
　㈢被告開設音樂會館之時間係於103年至104年間，被告於本案
    係於107年12月28日始遭傳訊，距其開設音樂會館已逾3年，
    況且期間經歷會館倒閉，被告復與告訴人達成和解，同意分
    期返還告訴人150萬元，則於諸此情形下，被告未將相關收
    據、帳冊保留以供查核，與常情亦無違背。而依卷內事證，
    既已確認被告於收受150萬元後，確有開設音樂會館之事實
    ，則於無其他證據足以證明被告所開設音樂會館之資金係其
    他人而非告訴人所出資之情形下，縱使證人吳品宥不知音樂
    會館之資金來源，亦無從據以認定被告有侵占之犯行。是檢
    察官上訴認應為被告有罪之判決，為無理由，應予駁回。
八、應適用之法律：刑事訴訟法第368條。
本案經檢察官施胤弘提起公訴，檢察官黃慶瑋提起上訴，檢察官
蔡麗宜到庭執行職務。
中　　華　　民　　國　　110 　年　　1 　　月　　20　　日
                  刑事第七庭    審判長法　官  吳勇輝
                                      法　官  周紹武
　　　　　　　　　　　　　　　　　　　法　官  吳錦佳
以上正本證明與原本無異。
不得上訴。
　　　　　　　　　　　　　　　　　　　書記官  王杏月
中　　華　　民　　國　　110 　年　　1 　　月　　20　　日